【裁判字號】    98,消債更,130
【裁判日期】    980413
【裁判案由】    更生事件
【裁判全文】
臺灣臺南地方法院民事裁定           98年度消債更字第130號
聲  請  人
即  債務人  甲○○
上列當事人因消費者債務清理事件聲請更生，本院裁定如下：
    主  文
聲請駁回。
聲請程序費用新臺幣壹仟元由聲請人負擔。
    理  由
一、按債務人與金融機構協商成立者，不得聲請更生或清算，但
    因不可歸責於己之事由，致履行顯有重大困難者，不在此限
    ；本條例施行前，債務人依金融主管機關協調成立之中華民
    國銀行公會會員辦理消費金融案件無擔保債務協商機制與金
    融機構成立之協商，準用前項之規定，消費者債務清理條例
    （下稱本條例）第151 條第5項、第6項分別定有明文。衡諸
    前開規定之立法意旨，可見債務人無論在本條例施行前後，
    與金融機構之債權人成立協商後，即應本於債權契約之誠信
    原則勉力履行，除非有前述不可歸責於己之事由，且其履行
    顯然有重大困難，不得率爾依本條例更生程序清理其債務。
    又按聲請更生或清算不合程式或不備其他要件者，法院應以
    裁定駁回之，但其情形可以補正者，法院應定期間先命補正
    ，復為同條例第8 條所明定。
二、本件聲請意旨略以：聲請人即債務人甲○○現任職於馨苑火
    鶴農場，每月薪資約新臺幣（下同）18,000元，除此薪資收
    入外，僅有投資1筆，然累積債務總金額已達3,166,507元，
    前曾依照中華民國銀行公會會員辦理消費金融案件無擔保債
    務協商機制，與債權人台東企銀（按：現改稱荷蘭銀行）等
    8 家銀行成立協商，每月應還款金額為29,100元，惟債務人
    於民國96年4月時，因前任職之光陽工業股份有限公司內部
    政策關係，債務人只好提前辦理退休，債務人頓失薪資收入
    ，生活亦立即出現困難，而無法繳納協商款項，並非惡意毀
    諾，是債務人實因遭公司裁撤，才無法繼續繳納協商款項，
    有不可歸責於己致履行協商條件顯有重大困難之事由，符合
    消費者債務清理條例第3條、第151條第5項但書之規定，爰
    依上開規定，提出財產及收入狀況說明書、債權人清冊、債
    務人清冊，聲請更生等語。
三、經查，債務人於本件更生聲請前，已先於95年9 月14日依金
    融主管機關協調成立之中華民國銀行公會會員辦理消費金融
    案件無擔保債務協商機制與台東企銀（按：現改稱荷蘭銀行
    ）等金融機構成立協商，自95年10月份起，分120 期，利率
    5%，每月29,100元分期償還等情，有債務人提出之協議書、
    無擔保債務還款計畫及債權人荷蘭銀行98年3 月20日（98）
    荷銀債清字第373號函暨該函檢附之債務協商機制主檔查詢
    處理資料在卷可憑，堪信為真實。
四、債務人雖主張，其現每月薪資約18,000元，每月應還款金額
    為29,100元，惟債務人於96年4 月時，因前任職之光陽工業
    股份有限公司內部政策關係，債務人只好提前辦理退休，債
    務人頓失薪資收入，生活亦立即出現困難，而無法繳納協商
    款項，並非惡意毀諾，是債務人實因遭公司裁撤，才無法繼
    續繳納協商款項，有不可歸責於己致履行協商條件顯有重大
    困難之事由云云，惟查：
  (一)按債務人與金融機構之債權人成立協商後，即應本於債權契
    約，依誠實及信用之原則勉力履行之，是以，債務人在履行
    債務期間，須經歷經濟困苦之過程，其生活程度當然必須相
    當限制，除應積極開源努力勤奮工作以增加收入償還債務外
    ，尚須節流儉樸其生活需求而適當控制其生活費用支出，以
    達成勉力履行債務。次按消費者債務清理條例第151條第5、
    6 項規定：「債務人與金融機構協商成立者，不得聲請更生
    或清算。但因不可歸責於己之事由，致履行顯有重大困難者
    ，不在此限。本條例施行前，債務人依金融主管機關協調成
    立之中華民國銀行公會會員，辦理消費金融案件無擔保債務
    協商機制與金融機構成立之協商，準用前項之規定。」，所
    謂因不可歸責於己之事由，致履行顯有重大困難之情形，應
    係指債務人與最大債權金融機構協商「成立後」，債務人之
    經濟狀況、生活等客觀事實有顯著變動者而言，亦即債務清
    償方案成立後，固由債務人按其條件履行，惟須於其後發生
    情事變更，在清償期間因不可歸責於己之事由，而有收入或
    收益不如預期或支出增加之情形，致該還款方案履行困難甚
    或履行不能，始能聲請更生或清算。此項規定旨在避免債務
    人任意毀棄已成立之協商，濫用更生或清算之裁判上債務清
    理程序，況該債務清償方案係經當事人行使程序選擇權所為
    之債務清理契約，債務人自應受該還款協議所拘束。
  (二)查債務人於95年9 月14日與債權銀行成立協商後，約定每月
    償還29,100元，自95年10月10日第一次繳款，迄95年11月28
    日最後一次繳款，共繳納2 期即毀諾，而經本院依職權向債
    務人前任職之光陽工業股份有限公司函詢債務人任職期間每
    月實際薪資若干暨離職原因等情，業據該公司函覆結果：甲
    ○○任職期間自79年2 月26日起迄96年4月1日止，甲○○離
    職原因係自請離職，離職前一年內每月實領薪資有如附件之
    薪資紀錄表所示等語，此有該公司98年3月18日光管法字第
    9803006號函暨該函檢附之「甲○○薪資明細表」1份在卷可
    佐，經核對債務人於協商前（即95年4月至95年9月）每月實
    領薪資（未含年終獎金）至少維持在5萬3千餘元至7萬4千餘
    元，履行協商期間至毀諾（即95年10月至95年11月止）每月
    實領薪資（未含年終獎金）為10月54,950元、11月52,636元
    ，毀諾後迄離職止（95年12月至96年3月）每月實領薪資（
    未含年終獎金）為95年12月58,141元、96年1月75,143元、2
    月56,842元、3月64,747元，足徵債務人於履行協商債務清
    償期間，每月實領（未含年終獎金）至少維持在5萬2千餘元
    ，是債務人於履行協商債務清償期間，其財產收入並無減少
    ，且債務人未依協商條件履約之毀諾當月（即95年12月）實
    領薪資為58,141元，如加計年終獎金，則債務人毀諾當月（
    即95年12月）實領薪資為71,417元【計算式：58,141＋（15
    9,31612）＝71,417】，堪予認定。
  (三)又查，債務人自陳聲請前二年內必要支出為，包括每月支出
    生活費用15,000元、房租5,000元等語，惟查：
  1.按消費者債務清理條例之立法目的，乃為兼顧債權人、債務
    人雙方之利益，對陷於經濟上困境之消費者，使其透過重建
    型之更生程序或清算型之清算程序清理其債務，藉以妥適調
    整債務人與債權人及其他利害關係人間之權利義務關係，保
    障債權人獲得公平受償，並謀求消費者經濟生活之重建復甦
    機會，是以，債務人為使其有經濟復甦更生之機會，自應以
    誠實及信用之原則面對自己之債務，積極勉力謀求更生償債
    方案，除應積極開源努力勤奮工作以增加收入償還債務外，
    尚須節流儉樸其生活需求而適當控制其生活費用支出，以達
    成勉力履行債務。
  2.依行政院內政部所公告98年度臺灣省低收入戶最低生活費用
    每人每月為9,829 元，該生活費標準係按照政府最近一年平
    均每人消費支出（包括食品費、衣著鞋襪費、房租水電費、
    家居管理費、醫療保健費、交通通訊費、娛樂教育費及雜項
    支出）百分之60訂定，有內政部歷年最低生活費一覽表一份
    在卷可稽，是應認以此9,829 元為債務人每月之生活費用，
    債務人主張超越此範圍部分顯不足採信，況且，債務人在履
    行債務期間，須經歷經濟困苦之過程，其生活開銷理當予以
    節制，除應積極開源，努力勤奮工作以增加收入償還債務外
    ，其生活更須儉樸，且適當控制其生活費用支出，以達成勉
    力履行債務，以符合公平正義及誠信原則，是認債務人每月
    必要生活費用（包含食、衣、住、行、強制性保險等）依上
    開標準以每月9,829元計算，始屬合理。
  (四)基上所陳，以債務人97年12月毀諾未依協商條件履約當月之
    實領薪資為58,141元，扣除債人每月生活必要費用9,829 元
    後，餘額48,312元；如加計年終獎金，則債務人該月之實領
    薪資為71,417元，扣除債務人每月生活必要費用9,829 元後
    ，餘額61,588元，均足夠履行債務人依債務協商約定每月應
    償還之款項29,100元。從而，是債務人毀諾當月之實領薪資
    扣除生活必要支出後，仍有足額支付依債務協商約定每月應
    償還之款項，是其主張有不可歸責於己之事由，致履行上開
    協商顯有重大困難云云，自不足採。
  (五)至於債務人稱96年4 月因公司內部政策關係，遭公司裁撤，
    只好提前辦理退休等語，因該部分係債務人95年11月28日最
    後一次繳款，95年12月毀諾後始發生之事由，顯與債務人原
    是否可依債務協商內容清償月付金額無關。
  (六)綜參以上各情，聲請人於履行協商債務清償期間，其財產收
    入並無減少，其家庭支出又無減少之情況下，已難謂聲請人
    有何履行顯有重大困難之情事存在，且參互前述聲請人財產
    收入及固定生活必要支出以觀，並無不能清償或不能清償之
    虞至為明確。又聲請人所提出之證據，亦不足以證明其確有
    「因不可歸責於己之事由致履行顯有重大困難」之情形，自
    與消費者債務清理條例第151條第5項之要件，顯有未合。
五、末按債務清償方案既係經當事人於本條例施行前行使選擇權
    所合意成立之債權契約，債務人自應受該成立之契約所拘束
    ，如認該協商成立之清償方案其後有不適當履行之情形，仍
    應誠實面對債務，再循本條例所定之協商機制，誠意向債權
    人協商謀求更合理之清償方案，而非輕率毀諾，逕為聲請更
    生清理程序。查債務人既於本條例施行前與債權人荷蘭銀行
    等銀行成立協商，每月償還29,100元，且已依協商方案履行
    ，如事後有履行不便之情形，認清償方案應予適當調整，非
    不可經由本條例所規定之協商程序，再與債權人重新協商，
    訂定適當可行之清償方案。且參以，97年5 月中華民國銀行
    公會決議，金融機構就曾經參加95年度債務協商毀諾客戶提
    供「個別協商一致性方案」及對有繳款困難之債務協商持續
    履約客戶提供「變更債務協商協議書方案」等語，是認聲請
    人自當循此途徑以求解決，方符合本條例兼顧保障債權人公
    平受償及重建復甦債務人經濟生活之立法目的，是以，債務
    人率予毀諾，逕為聲請本件更生，亦有不當。
六、綜上所述，債務人於消費者債務清理條例施行前，既已與金
    融機構之債權人依金融主管機關協調成立之中華民國銀行公
    會會員辦理消費金融案件無擔保債務協商機制成立協商，且
    又無因不可歸責於己致履行顯有重大困難之事由，則其聲請
    更生，顯然違背消費者債務清理條例第151條第6項準用同條
    第5 項前段之規定，且上開欠缺又屬無從補正，從而，依上
    開說明，應予駁回其更生之聲請，爰裁定如主文。
中    華    民    國    98    年    4     月    13    日
              民事第二庭    法      官  翁金緞
上為正本係照原本作成
如不服本裁定，應於裁定送達後10日內，以書狀向本院提出抗告
，並繳納抗告費新臺幣1千元
中    華    民    國    98    年    4     月    13    日
                            書  記  官  彭建山
附件：
┌────┬─────────┐
│ 時 間  │  薪資收入金額    │
│        │   （新臺幣）     │
├────┼─────────┤
│ 95.04  │    53,516        │
├────┼─────────┤
│ 95.05  │    74,039        │
├────┼─────────┤
│ 95.06  │    57,671        │
├────┼─────────┤
│ 95.07  │    56,385        │
├────┼─────────┤
│ 95.08  │    73,648        │
├────┼─────────┤
│ 95.09  │    58,425        │
├────┼─────────┤
│ 95.10  │    54,950        │
├────┼─────────┤
│ 95.11  │    52,636        │
├────┼─────────┤
│ 95.12  │    58,141        │
├────┼─────────┤
│ 96.01  │    75,143        │
├────┼─────────┤
│ 96.02  │    56,842        │
├────┼─────────┤
│ 96.03  │    64,747        │
├────┼─────────┤
│ 95.12  │   159,316        │
│年終獎金│                  │
└────┴─────────┘


司法院資訊處製作；財團法人民間司法改革基金會備份。
